臺灣高等法院刑事判決　　　　　　　　 96年度上訴字第479號
上　訴　人
即　被　告　甲○○
指定辯護人　周佳弘　律師
上列上訴人因傷害致死案件，不服臺灣桃園地方法院95年度訴字
第605號，中華民國95年12月6日第一審判決（起訴案號：臺灣桃
園地方法院檢察署94年度偵字第21409 號），提起上訴，本院判
決如下：
    主  文
上訴駁回。
    事  實
一、甲○○於民國94年2 月間，受友人彭春淵之託，若彭春淵及
　　其女友乙○○入監服刑，則乙○○之子丙○○（91年11月27
　　日生，係兒童及少年福利法第2 條所稱之「兒童」）委由甲○○照顧，嗣彭春淵、乙○○相繼於同年7月、同年9月16日
    入監服刑，甲○○遂於同年9 月16日，將丙○○帶回家裡照
    顧。照料期間，甲○○雖無致丙○○死亡之故意，然客觀上
    可預見如毆打、凌虐兒童身體成傷，將可能導致死亡之結果
    ，竟疏於注意，而主觀上無預見死亡，而在已因欠缺照顧經
    驗，致丙○○受有燙傷及骨折等傷害（此部分無積極證據證
    明屬故意傷害行為，詳如理由三所述），且未正常供食，丙○○有營養不良之情形下，僅因覺得好玩，即基於傷害之概
    括犯意，自同年10月間某日起，在其　位於桃園縣楊梅鎮○○路228 號住處，先後多次強行以紋身機在丙○○之右胸前
    並向上之右鎖骨、右肩胛區、雙乳房、肚臍、會陰、陽具、
    右肩三角肌、背部、左肩胛、後頸背、右肩後區之肩胛外上
    端、右腳踝、左小腿、右手腕背側等處，紋上太陽、星狀三
    角形環繞而雙側有翼狀、類象頭狀、條狀、圓形、太極、「
    卍」等圖樣及「祥」字刺青；其間，又因丙○○有哭鬧行為
    ，另於同年10月、11月間，在上址住處，連續多次徒手毆打
    丙○○之頭部、雙耳，使丙○○受有右耳基部及耳廓內側外
    緣4×2公分新舊挫傷、左耳耳廓外緣2×0.5公分及1.5×0.5
    公分挫傷、後枕部4×3公分血腫等傷害，且就丙○○所受傷
    勢，均未帶其就醫，而慢性凌虐丙○○。嗣甲○○於95年11
    月25日晚間某時，在上址住處最後一次毆打丙○○頭部，造
    成丙○○左額頭4×3公分紅腫鈍挫傷，並嘔吐不止，甲○○
    乃於同年11月26日上午，將丙○○送往怡仁綜合醫院就醫，
    後又轉送長庚紀念醫院急診，惟仍不治死亡，警方則經怡仁
    綜合醫院通報，至醫院處理，並經甲○○同意，前往其上開
    住處，扣得甲○○所有，用以為丙○○紋身之紋身機1 支、
    顏料1瓶。
二、案經丙○○之母親乙○○提出告訴，暨臺灣桃園地方法院檢
    察署檢察官相驗後自動檢舉偵查起訴。
    理  由
一、訊據被告甲○○對於其自94年9 月16日起，受託照顧丙○○
    ，並於照料期間，先後多次對丙○○刺青，且雖知丙○○身
    上有傷，仍未帶其至醫院醫治等事實，均坦承不諱，其雖矢
    口否認有毆打、慢性凌虐丙○○之行為，並辯稱：丙○○之
    傷勢係自己造成，未帶丙○○就醫則是因為沒錢，亦否認丙○○之死亡與其有關，惟於本院審理時則坦認於丙○○哭鬧
    時，有順手打被害人等語。經查：
  (一)被告對其為丙○○刺青之事，坦承不諱（見偵查卷第4 頁；
    相驗卷第14頁；原審聲羈卷第9 頁；原審卷第12、30頁、本
    院96年4月26日審理筆錄第2、3 頁），並有兩造均不爭執證
    據能力（兩造對以下各項證據，均同意有證據能力，見原審
    卷第31頁）之怡仁綜合醫院急診護理評估表、怡仁綜合醫院
    急診護理紀錄（見偵查卷第20、21頁），丙○○在怡仁綜合
    醫院接受急診照片12張（見偵查卷第39至44頁）、相驗照片
    74張（見偵查卷46至82頁）、法務部法醫研究所（94）醫鑑
    字第2123號鑑定書1 份在卷可稽（見相驗卷第84至95頁），
    衡諸證人即剌青師彭永昇於接受檢察官訊問時證稱：客人在
    紋身時一定會痛，一般成年人紋身4 小時就承受不了，少數
    客人甚至會要求塗止痛藥膏，但塗了仍舊會痛，依照片所示
    死者（指丙○○，下同）身上之刺青線條斷定，死者在刺青
    時，應有在動，在乳頭旁及腋下剌青是最痛的等節（見相驗
    卷第66、67頁），核與被告自承丙○○於刺青時會表示痛，
    其係每天刺一點，刺到死者哭就停相符（見相驗卷第67、69
    頁），則被告無視丙○○疼痛哭鬧，強行以紋身機，在其右
    胸前並向上之右鎖骨、右肩胛區、雙乳房、肚臍、會陰、陽
    具、右肩三角肌、背部、左肩胛、後頸背、右肩後區之肩胛
    外上端、右腳踝、左小腿、右手腕背側等處，紋上太陽、星
    狀三角形環繞而雙側有翼狀、類象頭狀、條狀、圓形、太極
    、「卍」等圖樣及「祥」字刺青，其以紋身機傷害、凌虐丙○○之行為，事證明確。
  (二)被告於原審審理時，雖否認有毆打丙○○之行為，然其於檢
    察官訊問時，業已坦承因丙○○哭鬧時，有打丙○○的後腦
    部位（見相驗卷第54頁反面、第57、58頁），於原審94年11
    月27日調查時（檢察官聲請羈押）及本院審理時，均坦承因
    為丙○○哭鬧不停，有順手打丙○○的頭，並承認丙○○身
    上之瘀傷，是其動手打的（見原審聲羈卷第 9、10頁，本院
    96年4月26日審理筆錄第6頁），觀之上開法務部法醫研究所
    鑑定書之記載，丙○○身上受有左額頭4×3公分紅腫鈍挫傷
    、右耳基部及耳廓內側外緣4×2公分新舊挫傷、左耳耳廓外
    緣2×0.5公分及1.5×0.5公分挫傷、後枕部4×3公分血腫等
    傷害，而證人即丙○○之母親乙○○於原審審理時，明確證
    稱其入監前，丙○○身上並無任何受傷等語（見原審卷第10
    5 頁），顯見丙○○上開傷勢，應係被告照料期間所造成，
    經原審向法務部法醫研究所函詢，該所於95年9 月26日以法
    醫理字第0950003414號函，就上開鑑定書所載「雙耳、額枕
    受傷推定為外力，由耳廓內側部受傷處，不支持為意外之可
    能性。」內容（見相驗卷第92頁），解釋稱：「一般耳廓意
    外受傷為由外而內，且不易傷及耳廓內側，依法醫學研判，
    只有在凌虐、施打過程，較易造成耳廓內側之損傷。」（見
    原審卷第86頁），證人即實際參與相驗丙○○之檢驗員孫孝
    賢，亦於原審到庭證稱：「我覺得雙耳部分比較有可能是故
    意造成的，……耳廓內側有受傷，比較像是掌摑所造成的。
    」（見原審卷第101 頁），二專業判斷，互核相符，足認被
    告於檢察官及原審調查時坦承有動手打丙○○頭部之自白，
    應屬真實。又丙○○於95年11月25日所受左額頭4×3公分紅
    腫鈍挫傷之傷勢，被告雖辯稱是丙○○自己前一天跌倒所撞
    云云（見相驗卷第68頁反面），惟審酌被告自承毆打丙○○
    之位置即為頭部，而被告忽稱未見丙○○如何跌倒（見相驗
    卷第14頁），忽稱是丙○○自己玩時撞到地板（見相驗卷第
    53頁反面），前後不一，參酌前揭法醫研究所之說明，被告
    此一辯解，應係事後卸責之詞，不足採信。
  (三)被告雖否認有慢性凌虐丙○○之行為。然其除有前揭為丙○○刺青、毆打丙○○之行為外，亦坦承丙○○受傷後，未將
    丙○○送醫（見原審卷第12頁），依上開法務部法醫研究所
    鑑定書所載：「凌虐之證據包括左肱骨骨折似未善盡醫療照
    顧之責致骨折癒合不良並致骨折尖端穿透皮膚，會陰、臀、
    肛門區有疑燙傷及大片結痂傷口。」（見相驗卷第92頁），
    法務部法醫研究所95年9月26日法醫理字第0950003414 號函
    亦補充稱：「由左肱骨骨折似為慢性凌虐之一種且未癒合，
    再由雙耳、額枕受傷推定（研判）為外力之凌虐型態或行為
    。」（見原審卷第87頁），證人孫孝賢則證稱：「……左肩
    部有發現骨折凸起的情形，當時我在移動被害人時發現骨折
    地方可以移動，應該是沒有完全復元。」、「我認為是沒有
    接受治療的情形下。」（見原審卷第100 頁）、「（相驗時
    ，有無發現被害人有遭慢性凌虐之情形？）我發現身上有刺
    青，應屬慢性凌虐，至於骨折、頭部舊傷、燙傷，我認為至
    少也有照顧不週之情形，因為這些傷應該受治療，但是在相
    驗時，看不出有包紮或是骨折固定之治療痕跡。」（見原審
    卷第101、102頁），此與被告在丙○○身上刺青之行為，及
    上開法務部法醫研究所鑑定書及臺灣桃園地方法院檢察署驗
    斷書（見相驗卷第79頁），提及丙○○「雙耳有耳洞」、「
    頭髮有環形頭髮特異理髮之缺失狀，後髮際呈三角狀。枕部
    有『電光』狀圖號呈無髮區」，手指並塗有指甲油等事實相
    互以參，被告有凌虐丙○○行為，甚為明確。至被告雖辯稱
    未將丙○○送醫，是因沒錢云云，然衡酌被告表示其開拖吊
    車，做到10月初，1 個月有5、6萬元之收入（見相驗卷第54
    頁反面），所辯自無足採。
  (四)依法務部法醫研究所鑑定，研判丙○○死亡原因為：「甲、
    代謝性衰竭及呼吸性休克。乙、支氣管性肺炎及蜘蛛網膜下
    腔出血。丙、慢性凌虐及營養不良。」，有法務部法醫研究
    所鑑定書及臺灣桃園地方法院檢察署相驗屍體證明書各1 份
    在卷可參（見相驗卷第93、96-1頁）。經原審就丙○○之死
    因進一步函詢，法務部法醫研究所95年9 月26日法醫理字第
    0950003414號函，除重申丙○○之死因為：「甲、代謝性及
    呼吸性休克分為支氣管性肺炎、營養不良、慢性凌虐（不正
    常供食、外力施虐）導因之結果，亦為直接死亡原因。乙、
    支氣管性肺炎及蜘蛛網膜下腔出血為慢性凌虐（不正常供食
    、外力施虐、施打頭部）及不正常供食等死因鏈中導因之結
    果。丙、慢性凌虐及營養不良研判為死者死亡之導因。」外
    （見原審卷第87頁），並指出「……滿3 歲男童，極度瘦弱
    ，多處舊燙傷、舊骨折，但如何仍能接受一般孩童無法忍受
    之遭受刺青行為，研判有飲食不正常，陰莖潰瘍亦支持有飲
    食、照顧不正常及凌虐之證據。」、「營養不良大部為慢性
    ，依林口長庚醫院之死亡出院診斷亦支持有慢性營養不良，
    所需時間應依禁食或少量進食之時間而定。」，證人孫孝賢
    亦證稱：「依據我的判斷，我也認為二者（營養不良、慢性
    凌虐）都有，營養不良會造成死者免疫系統功能下降，慢性
    凌虐包含刺青、受傷部分，那是讓小孩長期處於緊張壓力之
    下，這些也會讓小孩子身心失調，免疫系統能力下降，如此
    很容易就感染，口、鼻就是病菌可以進入人體的第一道門，
    所以免疫能力下降，無處可以防衛，就容易得到支氣管肺炎
    。」（見原審卷第104 頁），是丙○○之死亡，係因外力施
    打等慢性凌虐行為及營養不良造成，則被告上開傷害丙○○
    之凌虐行為，確係造成丙○○死亡之原因。
  (五)被告為平日照顧丙○○之人，且已照料丙○○一段時間，由
    丙○○解剖時，胃部尚有未消化之食物（見相驗卷第91頁）
    ，足認其稱仍有餵食丙○○之事實為真，參以證人即將丙○○送醫之人李邦能亦證稱，其係接到被告電話，始前往被告
    家中，將丙○○送醫之事實（見相驗卷第20頁），公訴意旨
    認被告並無殺害丙○○之犯意，應無違誤。然由證人孫孝賢
    證稱：「（辯護人問：小孩支氣管肺炎，大人是否可以從外
    觀上立即判斷，馬上送醫？）小孩應有臨床徵狀，例如咳嗽
    、發燒等，從表現出來徵狀可以判斷。」（見原審卷第 104
    頁），證人乙○○於原審審理時，亦表示：「我入監時，被
    害人已經三歲多了，他的活動力很旺盛，很頑皮，飲食情形
    很正常，喜歡吃零食，沒有厭食情形，帶去看醫生時，醫生
    也沒有說他有營養不良情形。他的智力發展也很正常，也會
    講話，與一般人應對也都正常。」、「（本件相驗時，你是
    否有看到被害人的身體？）我有看到，當時死者的身體與我
    入所時相差很多，變的很瘦，皮包骨。」（見原審卷第 105
    頁），則被告與丙○○長期相處，並自承知道丙○○手部骨
    折（見相驗卷第16頁），對丙○○營養不良及身體狀況不佳
    等情形，顯知之甚稔，而丙○○年近3 歲，身高90公分，有
    臺灣桃園地方法院檢察署驗斷書1 份附卷可參（見相驗卷第
    76頁），被告則表示其身高183公分，體重130公斤（見原審
    聲羈卷第9 頁），並係智慮成熟之成年人，客觀上自可預見
    其對丙○○為傷害行為，可能造成死亡之結果，被告竟疏未
    注意上情，以前述手法傷害丙○○，終至引起丙○○死亡之
    加重結果，其所為傷害致死犯行，堪以認定。
  (六)被告辯護人以被告以手拍打被害人後腦勺、對被告刺青之行
    為係陸續於95年10月、11月間所為，被告陸續所為之各個單
    獨行為，其傷害程度於客觀上均不能預見會發生被害人死亡
    之結果云云。然按對同一被害人施以凌虐，其舉動雖有多次
    ，亦係單一之意思接續進行，仍為單一之犯罪（最高法院49
    年度台上字第117號判例參照），按被告於短時間內在年僅3
    歲之被害人身上多次刺青，其刺青圖形散佈身體各處，甚至
    於人體最感疼痛之乳頭旁刺青，且面積非小，依被告於本院
    審理時供稱對被害人刺青4、5次，另證人即刺青師傅彭永昇
    於檢察官訊問時亦證稱：「死者身上的太極圖案紋身都暈開
    了，所以應該刺的很深，... 且從死者身上的紋身有些可以
    確定是針頭來回刺所造成。」，按被害人年僅3 歲，被告於
    照顧被害人短短的2 個多月時間內，未正常予被害人足夠之
    飲食，且多次於被害人身上刺青，致使被害人於2 個多月的
    時間內即產生明顯的營養不良情形，乃致被害人免疫系統功
    能下降，另因連續多次對被害人刺青，使丙○○長期處於緊
    張壓力下，致使其身心失調，免疫功能下降，最終導致被害
    人代謝性衰竭及呼吸性休克而死亡。如為一般智慮正常之人
    ，於短時間內對一3 歲幼童為以上行為，熟能謂其不能預見
    該幼童可能死亡之結果。
  (七)綜上所述，本案罪證明確，被告犯行堪以認定，應依法論科
    。
二、核被告所為，係犯行為時刑法第277條第2項前段之傷害致死
    罪。被告行為後，刑法關於連續犯之規定，業經變更，並於
    95年7月1日施行，經依規範行為後法律變更所生新舊法律比
    較適用之準據法即刑法第2條第1項比較修正前後之規定，因
    行為時刑法第56條原規定「連續數行為而犯同一之罪名者，
    以一罪論。但得加重其刑至二分之一。」，修正後已將該條
    刪除，即採一罪一罰之原則，行為時之法律顯較有利於被告
    ，是本案應依行為時之規定論處。據此，被告先後多次傷害
    丙○○之行為（業經丙○○之母親乙○○提出告訴，見相驗
    卷第69頁），時間緊接，方法相同，觸犯構成要件相同之罪
    ，顯係基於概括犯意為之，為連續犯，其最後一次傷害丙○○後，並導致丙○○死亡之結果，應依連續犯之規定，論以
    一較重之傷害致死罪（最高法院27年7 月26日決議參照），
    並加重其刑（法定刑為無期徒刑部分，依刑法第65條第1 項
    規定，依法不予加重）。另被害人丙○○為91年11月27出生
    ，有其年籍資料在卷可憑，未滿12歲，係兒童及少年福利法
    第2條所規定之「兒童」，應依兒童及少年福利法第70條第1
    項：「成年人教唆、幫助或利用兒童及少年犯罪或與之共同
    實施犯罪或故意對其犯罪者，加重其刑至二分之一。但各該
    罪就被害人係兒童及少年已定有特別處罰規定者，不在此限
    。」之規定，加重其刑（其中法定刑為無期徒刑部分，同依
    刑法第65條第1 項規定不得加重），並與前述連續犯加重部
    分，依刑法第70條規定遞加重之（法定刑為無期徒刑部分同
    前所述不得加重）。
三、原審認被告罪證明確，適用兒童及少年福利法第70條第1 項
    前段、刑法第11條、第2條第1項前段、（被告行為時）刑法
    第56條、第277條第2項前段、第38條第1項第2款、第37條第
    1項之規定，並審酌被告長期對未滿3歲之丙○○施虐，在丙○○身體多處刺青，復毆打丙○○，使其頭部及耳朵多處受
    傷，猶狠心不送醫治療，致丙○○因而死亡，所生危害甚重
    ，且其表示為丙○○刺青之動機，僅是好玩（見相驗卷第 4
    頁），犯後並飾詞卸責，未見悔意等一切情狀，認非處以嚴
    刑不足以昭公信，爰判處被告無期徒刑，褫奪公權終身，以
    示懲警，並說明扣案之紋身機1支、顏料1瓶，被告坦承為其
    所有，並係用以為丙○○紋身之物（見相驗卷第15頁、第52
    頁反面；原審卷第30頁），應依刑法第38條第1項第2款之規
    定，併予宣告沒收。原審認事用法，均無不合，量刑亦屬妥
    適，被告以被害人之死亡與其無關，並以原判決量刑過重為
    由提起上訴，為無理由，應予駁回。
四、至公訴意旨另以：被告於上開照顧期間，在上址住處，以徒
    手毆打丙○○之方式，造成其左肩峰3×3公分紅腫（有骨折
    開口於皮膚為0.3×0.5公分，切開有骨折複雜性重疊，未有
    復原性癒合痕（無治療痕）、左肩峰區於左肱骨大轉子外側
    有骨折3.2公分，肱骨下3分一處有脫臼後扭曲癒合狀等傷害
    ；另於同年11月初，在上址住處，以熱水燙傷丙○○之股臀
    部、會陰、股內區，使丙○○之左、右股內區及肛門周圍分
    別有25×10公分、10×3公分、12×10 公分之結痂殘留云云
    。惟按犯罪事實應依證據認定之，無證據不得認定犯罪事實
    ，刑事訴訟法第154條第2項定有明文。訊據被告堅決否認此
    部分犯行，辯稱骨折部分係丙○○自行跌傷，燙傷部分則是
    為丙○○洗澡所造成。觀之上開法務部法醫研究所鑑定書，
    均未明確敘及丙○○上開傷勢，係由被告故意行為所造成，
    法務部法醫研究所95年9 月26日法醫理字第0950003414號函
    並稱：「燙傷之皮膚均在近肛門區，確有潮水線的熱水燙傷
    之型態。」（見原審卷第86頁），證人孫孝賢到庭作證時，
    除同樣無法確定丙○○骨折傷勢是否被告故意造成外，並證
    稱：「（死者身上有疑似燙傷之結痂狀傷口，是否可能是因
    洗澡所致？）我有印象燙傷部位是在臀部，該燙傷狀況，依
    據我的判斷確實有可能是因為洗澡所發生的，因為當時我有
    發現被害人的臀部有潮水線的情形，所謂潮水線就是皮膚與
    熱水接觸時，與熱水接觸的部分與沒有跟熱水接觸之部分，
    有明顯交界處，死者身上的潮水線情形，不排除是因為洗澡
    而造成的，因為若是用潑灑熱水的話，所造成的燙傷應是不
    規則的。」、「（一般人洗澡時，人體所能承受幾度之水溫
    ？）一般在45度之下，所以一般人不會有潮水線之情形發生
    。」、「（若是造成一級燙傷水溫幫死者洗澡，幫忙洗澡之
    人是否也會造成燙傷？）因為小孩的皮膚與大人的皮膚仍有
    差異，所以大人應該不會造成燙傷。」（見原審卷第 100、
    103 頁），是本案顯乏積極證據足以證明丙○○所受上開傷
    勢，係被告之故意行為所造成，罪疑唯輕，應從有利被告之
    認定，不能遽認被告涉有此部分犯行。又傷害與過失傷害，
    無事實同一可言，並無變更起訴法條之問題（最高法院92年
    度臺上字第2001號判決參照），併予指明。因檢察官認此部
    分與前開論罪科刑部分有連續犯之裁判上一罪關係（所犯法
    條欄雖未載有連續犯之規定，惟由犯罪事實欄之記載可推知
    ），原審不另為無罪之諭知。亦無不合，惟為上訴效力所及
    ，應併予以駁回。
據上論斷，應依刑事訴訟法第368條，判決如主文。
本案經檢察官劉斐玲到庭執行職務。
中　　華　　民　　國　　96　　年　　5 　　月　　3 　　日
　　　　　　　　　刑事第十一庭審判長法　官  張連財
　　　　　　　　　　　　　　　　    法　官  林明俊
　　　　　　　 　 　　　　　　　　　法　官  楊照男
以上正本證明與原本無異。
如不服本判決，應於收受送達後10日內向本院提出上訴書狀，其
未敘述上訴之理由者並得於提起上訴後10日內向本院補提理由書
（均須按他造當事人之人數附繕本）。
                                    書記官  陳秋雄
中　　華　　民　　國　　96　　年　　5 　　月　　3 　　日
附錄：本案論罪科刑法條全文
中華民國刑法第277條（普通傷害罪）
傷害人之身體或健康者，處3年以下有期徒刑、拘役或1千元以下
罰金。
犯前項之罪因而致人於死者，處無期徒刑或7年以上有期徒刑；
致重傷者，處3年以上10年以下有期徒刑。
